最高法院民事判決　　　　　　　　　 111年度台上字第1449號
上　訴　人　丙○○
　　　　　　乙○○
　　　　　　戊○○
　　　　　　甲○○
共　　　同
訴訟代理人　樓嘉君律師
上　訴　人　丁○○
　　　　　　己○○
被 上訴 人　庚○○
訴訟代理人　黃小舫律師
上列當事人間請求認領子女事件，上訴人對於中華民國111 年1
月28日臺灣高等法院高雄分院第二審判決（110年度家上字第40
號），提起上訴，本院判決如下：
    主  文
原判決廢棄，發回臺灣高等法院高雄分院。
    理  由
一、上訴人丙○○、甲○○、乙○○、戊○○合法提起上訴，效
    力及於原審同造丁○○、己○○，應併列為上訴人，合先說
    明。
二、被上訴人主張：伊母即訴外人辛○○於民國70年間，與伊生
    父即上訴人之被繼承人葵○○交往而懷孕，伊於71年3 月16
    日出生。嗣辛○○告知伊，訴外人邱南山非伊生父，由邱南
    山起訴，經臺灣高雄少年及家事法院108 年度家調裁字第35
    號裁定（下稱前裁定），確認邱南山與伊之親子關係不存在
    等情。依民法第1067條第1項、第2項規定，求為命上訴人之
    被繼承人葵○○認領伊之判決。
三、丙○○辯以：伊未聽聞被上訴人主張之事實，被上訴人未受
    葵○○撫育照顧，亦未證明係自葵○○受胎所生，且於葵○
    ○死亡後始請求，顯與常情有違等語（其餘上訴人於原審未
    提出書狀為聲明或陳述）。
四、原審維持第一審所為上訴人敗訴之判決，駁回其上訴，理由
    如下：
  ㈠訴訟標的對於數人必須合一確定時，得在第二審追加原非當
    事人之人為當事人。被上訴人於第一審起訴時，未列戊○○
    為被告。惟就繼承葵○○之權利義務，戊○○與其餘上訴人
    必須合一確定，而追加其為被告，應予准許。
  ㈡綜合證人辛○○之證言，及辛○○之護理學校畢業證書、身
    著診所護士服裝拍攝之照片、與葵○○之合照、團體照等件
    ，參互以觀，堪認辛○○曾於○○婦產科診所任職，並與葵
    ○○有深厚情誼，非一般雇主、員工或同事之關係。職是，
    被上訴人主張該二人交往，其係辛○○自葵○○處受胎所生
    ，葵○○於辛○○懷孕及生產後，親自前往探視、為辛○○
    照養身體及安胎等節，尚非全然無憑。
  ㈢佐諸土地增值稅繳納通知書、房屋及土地買賣所有權移轉契
    約書、72年契稅繳納通知書、嘉義市地籍異動索引，與前裁
    定之認定、親子鑑定報告書及相關事證以察，可見辛○○甫
    於68年間畢業，以其薪資無從憑己力購置不動產，則葵○○
    持續提供經濟資助，迨被上訴人出生後，復經其妻即上訴人
    甲○○給付新臺幣40萬元；被上訴人係於108 年間，始查知
    其與邱南山無親子血緣關係各節，應可確定。
  ㈣被上訴人業提出相當事證，釋明辛○○與葵○○交往之事實
    ；且被上訴人出生後，葵○○資助養育費用，則被上訴人與
    葵○○有親子關係存在之高度可能性。惟因上訴人或否認，
    或未表示意見，被上訴人無其他方法舉證，自得請求血緣鑑
    定。經第一審裁定命兩造前至法務部調查局，接受半手足關
    係血緣DNA 檢驗鑑定，然除甲○○、戊○○以外之上訴人，
    前後2 次均未依排定日期到驗，丙○○並表示拒絕接受檢驗
    鑑定。據此，於斟酌上開事證後，認被上訴人主張其與葵○
    ○之間，具真實血緣親子關係，應為可採。
  ㈤從而，被上訴人依民法第1067條第2 項前段規定，向上訴人
    訴請葵○○認領被上訴人，為有理由，應予准許。
五、本院判斷：
  ㈠舉證之當事人聲請勘驗，法院認應證之事實重要，且舉證人
    之聲請正當，有命行勘驗之必要，而勘驗物係由他造占有者
    ，法院得依聲請以裁定命他造提出；他造無正當理由不從法
    院提出勘驗物之命者，法院得審酌情形認舉證之當事人關於
    該勘驗物之主張或依該勘驗物應證之事實為真實，此觀民事
    訴訟法第367條、第343條、第345 條規定即明。上開規定，
    依家事事件法第51條規定，除同法別有規定外，於家事訴訟
    事件準用之。據此，當事人一造就血緣關係存否有爭執，而
    聲請為血型、去氧核醣核酸或其他醫學上之檢驗，如就其主
    張之事實已為相當之釋明，法院因認該聲請為正當，而命為
    鑑定時，他造倘無不可期待其受鑑定之正當理由而拒絕者，
    法院固得以之為全辯論意旨之一部，於斟酌其他相關事證後
    ，為該他造不利之判斷。惟為正當化該他造就拒絕配合鑑定
    ，所應負自己責任之基礎，法院仍須依民事訴訟法第343 條
    規定，先以裁定命其提出勘驗物即接受鑑定後始可。
  ㈡被上訴人於第一審起訴時，未列戊○○為被告；因戊○○就
    繼承葵○○之權利義務，與其餘上訴人必須合一確定，原審
    乃許被上訴人追加戊○○為被告。而第一審裁定命當時之兩
    造至法務部調查局，接受半手足關係血緣DNA 鑑定，並未包
    括戊○○（見卷附第一審109年3月23日108年度親字第46 號
    裁定）。原審未再裁定命戊○○提出勘驗物即接受鑑定，徒
    憑上開事證，逕認被上訴人與葵○○之間，具真實血緣親子
    關係，進而為不利上訴人之判斷，就戊○○之程序權保障，
    尚屬欠週，且攸關被上訴人得否訴請認領之認定，自有判決
    適用法規不當之違背法令。
  ㈢上訴論旨，指摘原判決不當，求予廢棄，即有理由。
六、結論：本件上訴為有理由。依家事事件法第51條，民事訴訟
    法第477條第1項、第478條第2項，判決如主文。
中    華    民    國   111    年    6     月    29    日
                      最高法院民事第三庭
                          審判長法官  沈  方  維  
                                法官  張  競  文  
                                法官  陳  麗  芬  
                                法官  方  彬  彬  
                                法官  鍾  任  賜  
本件正本證明與原本無異
                                      書  記  官
中    華    民    國   111    年    7     月    12    日